最高法院刑事判決　　　　　　　　　　　　　　　九十三年度台上字第二九四０號
　　上 　訴 　人　台灣高等法院台中分院檢察署檢察官
　　上訴人即被告　甲○○
　　選 任辯護 人　林春榮律師
右上訴人等因被告重傷害未遂案件，不服台灣高等法院台中分院中華民國九十三年一
月八日第二審更審判決（九十二年度上重更(三)字第七二號，起訴案號：台灣台中地方
法院檢察署八十五年度偵字第八八四九、一一八八四號），提起上訴，本院判決如左
：
    主  文
原判決撤銷，發回台灣高等法院台中分院。
    理  由
本件原判決認定上訴人即被告（下稱被告）甲○○與告訴人曾春僑原係國立中興大學
植物病理系同班同學，曾春僑之大學畢業成績優於上訴人，惟二人應屆畢業後再同時
考入該校植物病理研究所時，被告之入學成績反優於曾春僑，嗣於民國八十三年間，
被告之室友搬離，即邀請曾春僑同住，遭曾春僑拒絕，被告乃質問曾春僑是否因研究
所入學考試成績不如伊，遂懷恨因而拒絕與伊同住，但未得到曾春僑回答，又因自認
曾春僑始終係其強勁對手，心生警惕，嗣被告因恐曾春僑研究所結業時之成績比其優
越，有失其研究所入學成績優於曾春僑之面子，並為報復曾春僑拒絕與其同一宿舍之
羞辱，乃思有所報復，欲使曾春僑無法順利於八十五年七月間如期畢業，竟萌使人受
重傷之不確定故意，並基於意圖為自己不法所有之犯意，除在實驗室取得Acrylamide
（丙烯醯胺）化學藥品，及從實驗差額或廢液中拿取微量之磷三十二外，另從不詳處
所，以不詳方法取得 Nalidixicacid，Ethidium bromide等有害化學藥品，自八十三
年十月二十九日起至八十五年三月中旬止（其中於八十五年二月間某日，被告未經登
記，竊取置於該校遺傳工程中心二樓走廊冷凍櫃中鉛罐內之放射性物質磷三十二即P3
2０點０一毫居里一次 ），預見放射性物質磷三十二，及Acrylamide等有毒化學藥品
，均屬有害人體健康病變，甚或有致癌使人身體之健康有重大不治或難治之傷害之可
能，竟遂行其計畫而長期微量接續投入曾春僑之茶杯、牛奶、飲水、茶等日常生活之
常用食品內，讓曾春僑在不自覺情況飲下，或置於曾春僑實驗室之桌椅、書本、抽屜
等處，讓曾春僑接觸而受污染，其下毒方式，依其於筆記簿之記載詳如原判決附表一
所示。嗣於八十五年三月下旬，曾春僑因懷疑自己身體狀況變差，向被告查詢，並暗
中將雙方對話錄音，被告始因己意中止下毒行為，而未達重傷害目的等情。因而撤銷
第一審判決，並變更起訴法條，改判依牽連犯關係從一重論處被告使人受重傷未遂罪
刑。固非無見。
惟查：(一)、依卷附八十五年五月六日偵查筆錄所載，其中有關「（一月二十八日記載
係何意義？）……一００Ｔ即一００單位Ethidium bromide，二００Ｐ即Acrylamide
」之記載係檢察官訊問曾春僑後，曾春僑所為之陳述，並非被告之陳述（見他字第六
二０號卷內所附該筆錄）。原判決誤認係被告之供述，援引為不利被告之判決依據，
說明「被告於偵查中明確供稱……『（一月二十八日記載何意義）……一００Ｔ即一
００單位Ethidium bromide，二００Ｐ即二００單位Acrylamide』等語在卷」云云（
原判決第八頁第二行至第八行），核與卷內資料不相符合，已嫌證據理由矛盾。(二)、
被告除坦認八十五年二月十八日及同年三月中旬各下毒一次外，對其餘部分始終否認
，一再辯稱記事簿（筆記簿）所載係其實驗之紀錄，非下毒之記載云云。而依卷附該
記事簿顯示，其記載甚為簡略，僅有代號，並無藥品之全名，被告對此則稱：「我們
研究生作實驗時，常一次作很長，作實驗很累，作完實驗一定有紀錄，有時不想寫才
隨便寫，等明天或隔二天以後才整理」等語（原審上更(一)卷第四十九頁），復就該記
事簿之記載詳加解讀及說明，於八十八年四月十二日及同年六月二十二日分別提出解
讀說明書（原審上更(一)卷第六十九頁至第七十一頁，第一三四頁至第一五六頁），雖
其所為解讀與曾春僑之解讀說明，迥不相同，但證人即被告之指導教授黃秀珍對被告
之解讀說明已證稱：除簡寫部分，每人用字都不一樣外，其他部分大致相符等語（同
前卷第七十六頁反面），被告在原審之選任辯護人並據此主張被告在研究所之論文，
著重於ＤＮＡ之序列解析，為了解序列解析，又從事ＰＣＲ反應及相關實驗，且因個
人興趣而修「組織培養」，在從事該三部分之實驗時，常因忙碌而將部分紀錄記載於
記事簿上，以免遺忘，故記事簿所載，並非下毒資料，並以此涉及專業，聲請將上訴
人之解讀說明函送專門機關鑑定是否與「ＤＮＡ序列解析」、「組織培養」及「ＰＣ
Ｒ反應及相關實驗」之正常實驗過程相符。原審亦認有予調查必要，而將該記事簿三
本連同被告及曾春僑二人之解讀說明，分別函送國立中興大學及財團法人食品工業發
展研究所（下稱食品工業發展研究所）鑑定。國立中興大學鑑定報告雖謂「甲○○、
曾春僑兩者之部分解讀說明均有背離科學紀錄方式之常規，致無法推斷何者之解讀較
符記事簿所記載之原始實情」，及「第一本及第二本記事簿所載內容大部分與甲○○
之實驗工作日誌無關」，但亦認「第三本記事簿所載內容部分與該生實驗工作及修習
組織培養學課程較具關連性」（原審更(三)字卷第一一一頁）。而食品工業發展研究所
之鑑定報告則謂「記事簿中以簡要文字紀錄許多瑣事，由於紀錄簡要，他人不易讀，
但可看出確實為『ＤＮＡ序列解析』、『ＰＣＲ反應』，以及『組織培養』之相關紀
錄」、「經深入觀察比較其他解讀之後，甲○○之解讀應屬合理」，並逐一列舉「記
事簿中明確與實驗相關部分之紀錄」，及詳細說明「甲○○之解讀說明應屬合理」之
理由（原審更(三)卷第二００頁至第二０五頁）。原審如認食品工業發展研究所之鑑定
結論與國立中興大學之鑑定結果未儘相符，尚有可疑，自非不可依刑事訴訟法第一百
九十八條、第二百零七條、第二百零八條等相關規定，再囑託其他機關、團體審查上
開鑑定或另行更為鑑定，以明真相，此且與被告之利益有重大關係，原審未進一步予
以究明，竟置國立中興大學之鑑定報告亦認「第三本記事簿所載內容部分與甲○○實
際工作及修習組織培養學課程較具關連性」，及食品工業發展研究所鑑定報告明確認
定與實驗紀錄有關之二十一項，其中「八十四年五月二日」、「八十四年九月二日」
、「八十四年九月五日」，及「八十四年十月一日」之紀錄亦即原判決附表一所載被
告「下毒之時間」及「下毒記錄」等部分於不顧，率以「財團法人食品工業發展研究
所覆函僅記載二十一項明確與實驗相關之紀錄，與（原判決）附表一所載無關」、「
（該鑑定結果）亦與前開國立中興大學九十二年六月十九日興農字第０九二一０００
一二九號函（鑑定報告）敘不符」云云，而不予採信（原判決第十三頁第三行至第七
行），此部分論斷似與經驗及論理法則相違背，且有調查職責未盡之違法。(三)、曾春
僑於九十一年八月十七日曾至台北市立仁愛醫院檢查，發現有「長期貧血、白血球功
能異常、疑似骨髓免疫功能障礙、疑與輻射暴露相關」之症狀。如若屬實，其上開症
狀是否因被告對其施放「放射性物質磷三十二」所造成？已否達「免疫不全」程度？
能否治癒？是否為刑法第十條第四項第六款所稱：「其他於身體或健康，有重大不治
或難治之傷害」？因關法律之適用，為維公平正義，亦應詳予查明。原審未調查根究
明白，遽認被告所為，尚未達使曾春僑重傷害之目的，僅止於未遂階段，亦嫌速斷。
檢察官及被告上訴意旨均指摘原判決違法，非無理由，認仍應發回更審，期臻翔適。
原判決認被告牽連犯竊盜罪部分，雖屬不得上訴第三審之罪名，然基於審判不可分之
原則，應併予發回。
據上論結，應依刑事訴訟法第三百九十七條、第四百零一條，判決如主文。
中　　　華　　　民　　　國　　九十三　　年　　　六　　　月　　　十　　　日
                              最高法院刑事第十一庭
                                  審判長法官  張　淳　淙
                                        法官  謝　俊　雄
                                        法官  蘇　振　堂
                                        法官  張　春　福
                                        法官  呂　丹　玉
      右正本證明與原本無異
                                              書  記  官
中　　　華　　　民　　　國　　九十三　　年　　　六　　　月　　 十七 　　日
                                                                        Ｂ
